臺灣彰化地方法院民事判決　八十九年度簡上字第一四七號
　　上　訴　人　合作金庫銀行股份有限公司
　　法定代理人　梁 成 金
　　上　訴　人　乙 ○ ○
　　　　　　　　甲 ○ ○
右當事人間請求確認買賣關係不存在等事件，兩造對於中華民國八十九年五月十八日
本院員林簡易庭第一審判決（八十八年度員簡字第二六七號）各自提起上訴，本院判
決如左：
    主      文
原判決廢棄。
確認上訴人乙○○與甲○○間於民國八十七年七月二十八日就坐落彰化縣員林鎮○○
段五一○－一三、五一○－一四、五一○－四八地號土地上，門牌號碼彰化縣員林鎮
○○路○段二十號未保存登記房屋之買賣關係不存在。
乙○○、甲○○之上訴駁回。
第一、二審訴訟費用由上訴人乙○○、甲○○負擔。
    事實及理由
一、上訴人台灣省合作金庫已改制為合作金庫銀行股份有限公司（下稱合作金庫銀行
    ），其法定代理人亦已變更為梁成金，業據其陳明並聲明承受訴訟，自應准許，
    核先說明。
二、上訴人合作金庫銀行起訴主張：上訴人甲○○於八十二年八月間，向保證責任彰
    化縣彰化市第四信用合作社借款新台幣（下同）五千萬元，並以其所有坐落彰化
    縣員林鎮○○段五一○－一三、五一○－一四、五一○－四八地號等三筆土地，
    設定本金最高限額六千萬元之抵押權，作為擔保。該信用合作社由伊概括承受後
    ，甲○○未依約清償借款，經於八十五年七月間聲請法院核發支付命令確定，甲
    ○○應與連帶保證人陳牡丹連帶給付伊五千萬元及其利息、違約金。因甲○○請
    求暫緩處理，乃延至八十七年十月間，始聲請本院以八十七年度執字第七七六八
    號清償債務強制執行事件，就前開三筆土地及其上門牌號碼彰化縣員林鎮○○路
    ○段二十號未保存登記建物為執行。詎經法院查封該建物後，上訴人乙○○竟於
    八十七年十月二十九日向執行法院具狀聲明異議，陳稱該建物已由其以四十四萬
    二千元價金，在查封前之八十七年七月二十八日向甲○○買受在案。查乙○○為
    甲○○之岳父，前開連帶債務人陳牡丹之夫，而對於該建物買賣之事，乙○○於
    刑事案件審理時供稱不知情，足見彼等間之買賣契約根本尚未成立，且縱認買賣
    成立，亦屬通謀而為虛偽之意思表示，依法無效。即使認為該買賣屬實，亦有害
    於前開執行債權之有償行為，伊亦得依法聲請撤銷之等情，先位聲明：求為確認
    乙○○、甲○○間就前揭建物之買賣關係不存在之判決，備位聲明：求為乙○○
    、甲○○間上開建物之買賣行為應予撤銷之判決。原審就先位之訴部分為上訴人
    合作金庫銀行敗訴之判決，備位之訴部分，為上訴人合作金庫銀行勝訴之判決，
    其上訴聲明，求為判決(1)原判決不利於上訴人合作金庫銀行部分（即駁回上訴人
    合作金庫銀行先位聲明部分）廢棄。(2)右廢棄部分，確認被上訴人乙○○、甲○
    ○間就上揭建物之買賣關係不存在。
三、上訴人乙○○、甲○○則以：甲○○因欲購買坐落彰化縣二林鎮○○段萬興小段
    一○○－三一三地號等七筆土地，向乙○○借錢，乙○○乃以自己及其妻所有土
    地建物向銀行設定七百二十萬元抵押權，將所借得款項悉數交付甲○○。嗣因甲
    ○○未清償本息，乙○○抵押之房地於八十四年二月間經債權銀行拍賣受償，甲
    ○○即有返還借款及賠償抵押房地被拍賣損害之義務。甲○○為清償此項債務，
    乃於八十七年七月二十八日將系爭建物作價四十四萬二千元賣給乙○○，以抵償
    前債。雙方既對於買賣標的物及其價金互相合致，買賣契約為真正並無不實，自
    難認其買賣不存在。甲○○將房屋讓與乙○○抵償部分債務，減少其消極財產，
    參照最高法院五十五年台上字第二八三九號判例，不得僅因上訴人合作金庫銀行
    已取得執行名義且未受償，即指係詐害其債權之行為，其自不得行使撤銷權。況
    事實上處分權不僅為所有權之權能，亦係一種物權，事實上處分權移轉之物權行
    為，不因買賣契約被撤銷而受影響，合作金庫銀行僅訴請撤銷買賣契約，未使系
    爭房屋事實上處分權回復為甲○○所有，仍無法達撤銷之目的，自無訴訟之實益
    。況甲○○設定之前開六千萬元之最高限額抵押權，土地登記簿上並未載明債權
    金額，乙○○無從知悉雙方債權確實金額，且亦無法明知抵押土地拍賣價金無法
    完全清償債務，自無故意詐害債權情事，尤以乙○○對於甲○○之債權係發生在
    八十年十一月間，早在合作金庫銀行取得抵押債權之前，其自不得行使撤銷訴權
    等語，資為抗辯。其上訴聲明，求為判決(1)原判決不利於上訴人乙○○、甲○○
    部分廢棄。(2)右廢棄部分，被上訴人合作金庫銀行在第一審之訴駁回。
四、按確認法律關係之訴，依民事訴訟法第二百四十七條第一項之規定，非有即受確
    認判決之法律上利益者，不得提起之。所謂即受確認判決之法律上利益，乃指法
    律關係之存否不明確，致原告在私法上之地位有受侵害之危險，而該項危險得以
    對於被告之確認判決予以除去者而言。本件上訴人合作金庫銀行為上訴人甲○○
    之債權人及系爭未保存登記房屋所坐落基地之抵押權人，甲○○將系爭房屋出賣
    予上訴人乙○○，雖因無法辦理所有權移轉登記，致乙○○不能取得房屋之所有
    權。惟如其買賣之法律關係有效，乙○○即因而取得該房屋占有、使用、收益及
    處分之權，甲○○則無法續為使用收益。合作金庫銀行不僅於聲請強制執行拍賣
    抵押土地時，因土地上建物已由第三人之乙○○取得事實上處分權，執行法院對
    此無實體認定之權，建物可能無法與土地一併拍賣受償，致減損抵押土地價值之
    虞，同時亦不能聲請對於甲○○因收益該建物（如出租）所得收取之法定孳息執
    行受償，該買賣關係是否存在，顯足使合作金庫銀行之私法上地位有受侵害之危
    險，並得以對於甲○○、乙○○之確認判決予以除去，自有即受確認判決之法律
    上利益。故甲○○、乙○○於原審抗辯合作金庫銀行先位聲明部分，不符確認之
    訴之要件，自無可採。
五、查上訴人合作金庫銀行主張上訴人甲○○於八十二年八月間，向其前手保證責任
    彰化縣彰化市第四信用合作社借款五千萬元，並以其所有前揭三筆土地設定本金
    最高限額六千萬元之抵押權，嗣甲○○未依約清償借款，經其聲請法院核發支付
    命令確定，甲○○應與連帶保證人陳牡丹連帶給付五千萬元及其利息、違約金，
    八十七年十月間，其據以聲請本院就該三筆抵押土地及其上甲○○所有系爭未保
    存登記建物為執行後，上訴人乙○○向執行法院具狀陳稱該建物已由其以四十四
    萬二千元價金，在查封前之八十七年七月二十八日向甲○○買受之事實，有其所
    提土地登記簿謄本、支付命令及確定證明書、強制執行聲請狀、乙○○民事聲請
    狀、買賣契約書、契稅申報書等影本在卷為證，並為上訴人乙○○、甲○○所自
    認或不爭執，堪信為真實。上訴人合作金庫銀行主張乙○○、甲○○間該買賣契
    約因意思表示未合致，契約不成立，或為通謀虛偽之意思表示，固為上訴人乙○
    ○、甲○○所否認，並辯稱：因甲○○積欠乙○○七百萬元債務，乃將系爭房屋
    以買賣方式作價抵償債務云云。惟乙○○在本院八十八年度自字第四九號合作金
    庫銀行自訴乙○○、甲○○損害債權等刑事案件，本院八十八年五月四日第一次
    調查時供稱：系爭房屋是甲○○買的，不知甲○○向何人以多少價格買，伊未看
    過該房屋，該房屋買賣事宜均由甲○○處理等語，對於其有無在八十七年十月二
    十九日具狀向執行法院表示該房屋為其所有，聲請狀是否為其所寫、印章是否為
    其所蓋，均陳稱不知道，有訊問筆錄（該刑事卷第一宗第六十四、六十五頁）可
    稽。查乙○○既為該買賣契約之當事人，並已提供印章、身份證等資料，會同甲
    ○○向彰化縣員林鎮公所申報契稅及向稅捐機關辦理納稅義務人名義變更，有彰
    化縣稅捐稽徵處員林分處八十七年十二月八日彰稅員分二字第八七○二八三二五
    號函、彰化縣員林鎮公所八十八年五月二十七日函檢送之契稅查定表、申報書、
    所有權移轉契約書等資料影本附於前開刑事自訴卷（第十四頁、第五十六頁至八
    十五頁）可按。其竟對於關於買賣契約之相關事項，尤其係價金、標的等買賣契
    約必要之點，均陳稱不知道，若非該買賣乃虛偽不實，豈合於事理。再參酌乙○
    ○、甲○○二人為翁婿，如甲○○全部財產均遭債權人聲請查封拍賣殆盡，自非
    其所樂見。而甲○○於該刑事自訴案件歷審供稱：伊所以將系爭房屋過戶給乙○
    ○，係因其岳母陳猜（即乙○○之妻）於八十七年間向其催討債務，乃向陳猜表
    示該房屋抵償七百萬元債務等語。微論陳猜並非系爭買賣契約之締約當事人，甲
    ○○理應向買受人之乙○○表示抵償債務之金額，所供已違常情，且與陳猜於該
    刑事案所陳：甲○○僅告知願將系爭房屋過戶，但未表示可抵償多少債務云云，
    雙方所稱買賣價金即抵償債務金額多寡亦顯有不符，買賣契約欠缺買賣價金之合
    致，勢將無由成立。再者，甲○○對於與乙○○或陳猜間所謂七百萬元之債務關
    係，於刑事案件審訊時供陳：乙○○在購得前揭萬興小段一○○－三一三等七筆
    土地後，即交由伊向台中區中小企業銀行（即台中商業銀行）辦理抵押借款，一
    次借出七百萬元後，由伊攜帶乙○○、陳猜印章自銀行帳戶領出，全數用以購買
    房屋云云（八十九年度自更字第一號卷第三十四、三十五頁），亦與陳猜在該刑
    事案所證：甲○○向伊借款七百萬元係分二次以現金給付，不包括土地抵押部分
    ，並非從存摺直接轉帳，甲○○表示款項將用以修建豬舍等語（前揭更審卷第四
    十九、五十頁），兩人對於此相當大金額借款交付方式、用途、資金來源等之供
    述內容，根本毫無一致，足徵實乃臨訟飾詞，要無可採。至乙○○、甲○○於原
    審所提取款憑條、放款收回傳票，僅可證明乙○○曾向台中區中小企業銀行貸款
    ，並於八十年十二月七日，有自乙○○帳戶提領一百六十萬元轉存入甲○○帳戶
    ，以償還甲○○對該銀行之借款債務之事實，尚不足以推論彼二人間就系爭房屋
    之買賣契約，並非基於通謀虛偽意思所為。另承租系爭房屋經營遊藝場之訴外人
    鄭仲銘，雖於前開刑事案證稱：於八十七年間甲○○曾告知房屋要過戶給他父親
    （岳父），有帶乙○○到店裡來，說他欠岳父錢等語（前開更審卷第八十頁）。
    惟鄭仲銘稱當時僅有乙○○、甲○○二人前來洽談，與甲○○所稱當時有其妻及
    乙○○、陳猜同時在場者，顯有不符，已屬可疑。尤以乙○○在刑事案件第一次
    訊問時，對於系爭房屋買賣過戶之事，均表示不知道，鄭仲銘此項證言，要難採
    信。至代為辦理系爭房屋契稅申請之林瑛裕，在刑事案件審理時證稱：系爭房屋
    買賣係由甲○○與陳猜談的，甲○○說雙方有價金交易，價金究竟多少，他們才
    知道，伊向稅捐機關辦理買賣名義移轉登記，買賣價金四十多萬元係依在稅捐處
    查得之房屋現值填寫等語（八十八年度自字第四十九號卷第二宗第六十四、六十
    五頁），與陳猜、甲○○同日所陳：林瑛裕知道該房屋價款係以甲○○所積欠六
    百萬元及五十萬元票款債務抵償云云，有所不同，至為可疑，亦與前開陳猜證述
    ：甲○○未表示可抵償多少債務云云，不相符合。況林瑛裕為甲○○之子，乙○
    ○之孫，所為證言難期公正，且事前串證之機會極多，自難遽予採憑。再者，乙
    ○○、甲○○亦因系爭房屋買賣之事，經刑事法院認定買賣內容為虛偽，依共同
    行使公務員登載不實文書罪、毀損債權罪判各處有期徒刑四月及十月確定在案，
    有本院八十九年度自更字第一號、台灣高等法院台中分院九十年度上易字第一四
    一四號刑事判決在卷可參。綜此參證，上訴人合作金庫銀行主張系爭房屋買賣契
    約，為上訴人乙○○、甲○○間通謀而為虛偽之意思表示，堪信為真實。
六、按表意人與相對人通謀而為虛偽之意思表示者，其意思表示無效，民法第八十七
    條第一項前段定有明文。本件上訴人乙○○、甲○○就系爭房屋所為買賣，為通
    謀虛偽之意思表示，已如前述，依法其意思表示為無效。從而，上訴人合作金庫
    銀行先位聲明，求為確認乙○○、甲○○間該買賣關係不存在之判決，即屬正當
    ，應予准許。至其備位之訴部分，因先位之訴應為其勝訴之判決，而毋庸裁判。
    原審就上訴人合作金庫銀行先位聲明部分，為其敗訴之判決，就備位聲明部分，
    為其勝訴之判決，尚有未洽。上訴人合作金庫銀行指摘原判決為不當，求予廢棄
    改判，為有理由。爰將原判決廢棄並改判為如主文第二項所示（原審就上訴人合
    作金庫銀行備位聲明部分為其勝訴之判決，因該部分毋庸裁判，故應一併廢棄）
    。至上訴人乙○○、甲○○之上訴為無理由，均應予駁回。
據上論結，本件上訴人合作金庫銀行之上訴為有理由，上訴人乙○○、甲○○之上訴
為無理由，依民事訴訟法第四百三十六條之一第三項、第四百五十條、第七十八條、
第八十五條第一項前段，判決如主文。
中　　　華　　　民　　　國　　九十一　　年　　　五　　　月　　二十二　　日
                                  民事第二庭
                                      審判長法  官　何 志 通
                                            法　官　李 進 清
                                            法　官　陳 瑞 水
右為正本係照原本作成。
不得上訴。
中　　　華　　　民　　　國　　九十一　　年　　　五　　　月　　二十三　　日
                                        法院書記官　楊 筱 惠
